臺灣桃園地方法院民事判決　　　　　　　96年度訴字第1142號
原　　　告　丙○○
訴訟代理人　陳祖德律師
複代理人　　甲○○
被　　　告　乙○○
訴訟代理人　羅瑞洋律師
上列當事人間請求損害賠償事件，於民國96年10月05日辯論終結
，本院判決如下：
    主  文
被告應給付原告新台幣陸拾萬元及自民國九十六年七月二十七日
起至清償日止按年息百分之五計算之利息。
原告其餘之訴及假執行之聲請均駁回。
訴訟費用由被告負擔二分之一，其餘由原告負擔。
本判決第一項於原告以新台幣貳拾萬元為被告供擔保後，得假執
行。被告如於假執行程序實施前，以新台幣陸拾萬元為原告預供
擔保後，得免為假執行。
    事  實
甲、原告方面：
一、聲明：（一）被告應給付原告新台幣（下同）120 萬元及自
    起訴狀繕本送達之翌日起至清償日止，按年息百分之五計算
    之利息。（二）訴訟費用由被告負擔。（三）原告願供擔保
    ，請准宣告假執行。
二、陳述：
（一）被告於民國94年05月10日向原告要約，欲將其所有座落於
      桃園縣復興鄉○○段735 、774 號二筆土地及其地上建物
      即門牌號碼為桃園縣復興鄉○○村○○路40、42、102 、
      100 號二層樓房，以新台幣（下同）1,500 萬元出售予原
      告，原告承諾後並交付訂金60萬元。詎料，被告收受60萬
      元後卻拒不簽訂書面契約，亦不提出系爭不動產所有權狀
      ，嗣經原告查證後，始發現系爭土地為國有土地，而其地
      上物即104 號、100 號則分別為訴外人黃月嬌、黃江瑞云
      所有，原告遂以大溪郵局第67號、復興郵局第08號存證信
      函催告被告履約，然被告置之不理。
（二）兩造於94年05月10日談論買賣系爭不動產時，即言明買賣
      標的物為復興鄉○○段735 、774 號二筆土地及其地上建
      物，係指所有權而言。按「以不能之給付為契約之標的物
      者，其契約無效」民法第246 條前段定有明文，被告對於
      系爭100 、104 號房屋既未經所有人之同意而擅自出售予
      原告，顯然無法給付，故契約無效，被告自不能依無效之
      契約請求原告繳納價金，是其解除契約及沒收定金不生效
      力。且原告於交付定金當時並不知情，完全信賴契約有效
      而交付款項，倘如原告事先知悉該項法律行為無效，當不
      致受此損害，故原告並無過失，依民法第247 條第1 項規
      定應由被告負損害賠償責任。
（三）再按「法律行為違反強制或禁止規定者無效」、「無效法
      律行為之當事人於行為時，知其無效或可得而知者，應負
      回復原狀或損害賠償之責任」民法第71條、113 條定有明
      文。又依行政院頒佈之原住民保留地開發管理辦法第15條
      第1 項規定：「原住民取得原住民保留地之耕作權、地上
      權、承租權或無償使用權，除繼承或贈與於得為繼承之原
      住民、原受配戶內之原住民或三親等內之原住民外，不得
      轉讓或出租。」原告既無原住民身分，不得承受任何權利
      ，兩造買賣系爭土地應為無效，而被告當時並未告知原告
      ，致原告交付定金60萬元，因此，被告應返還原告並賠償
      原告之損害。
（四）被告雖辯稱原告住所地在系爭土地附近，與系爭土地有地
      緣關係，不可能不知道系爭土地為國有土地。惟原告多數
      時間與姊姊同住桃園市○○路，事前完全不知被告並非所
      有權人，否則何以出如此高價？再者，兩造於94年05月10
      日談論買賣不動產時，即以系爭土地及地上物為買賣標的
      ，且被告未提供土地登記謄本及建物登記謄本，原告何能
      知悉，乃因事後原告向地政機關查詢始知保護區不能買賣
      ，被告亦無系爭土地之所有權。
（五）為此，原告爰依民法第247 、71、179 條規定，請求被告
      應給付原告如訴之聲明所示之金額。
三、證據：提出收據影本一份、土地登記謄本二份、存證信函影
    　　　本三份。
乙、被告方面：
一、聲明：（一）原告之訴駁回。（二）訴訟費用由被告負擔。
    (三)如受不利判決，請准供擔保免為假執行。
二、陳述：
（一）系爭二筆土地為原住民保留地，為國有土地，被告僅為承
      租人。依一般常理，買受人欲購買不動產時，會查閱權狀
      及土地建物登記謄本以查明所有權人、面積或有無設定抵
      押或他項權利？故原告之主張殊難想像，且依原告起訴所
      附94年04月21日核發之地籍圖謄本所示，原告於交付60萬
      元定金前已持有地籍圖謄本。又原告長期住在系爭土地旁
      ，甚至原告住所之建物亦位於原住民保留地，故原告與系
      爭土地有地緣關係，並非外地人，顯然明知系爭土地為國
      有土地。
（二）又原告擬大量購買附近原住民保留地之權利，以待將來政
      府開放時向政府申請以獲取利益。例如系爭土地附近同段
      730 、732 地號土地即由原告向訴外人黃益琳兩兄弟受讓
      而來，又有同段731 、903 地號土地在議約中。再者，被
      告取得原告與訴外人謝建男於92年11月25日向訴外人李良
      雄購買其所承租、座落桃園縣復興鄉○○村○○段903 、
      903 之1 、904 、90 4之1 地號土地權利之不動產買賣契
      約書，可知本件買賣契約並非無效。查上開契約書土地標
      示備註欄載：「賣方承租面積...0.0100 公頃，全部出賣
    　給買方。」、上開契約書第六項特別事項載：「本案買賣
      標的物係為臺灣省原住民保留地租賃契約內之土地，依現
      行法令暫時無法拋棄由買方承租或承購，僅由賣方暫以租
      賃契約影本作為依據，嗣有關法令變更開放可自由買賣時
      ，賣方應無條件配合辦理產權登記給買方，不得異議。」
      。又查，上開903 、903 之1 、904 、904 之1 地號土地
      之位置，在本案系爭土地之近鄰，故原告沒有理由不知道
      系爭土地亦為原住民保留地。再相較兩案價金，上開903
      、903 之1 、904 、904 之1 地號土地，每平方公尺係為
      14,500元，而本案土地每平方公尺之價格不到一萬元，可
      知，與不動產所有權買賣之價格不相當。
（三）依兩造約訂買賣契約內容，系爭40、42、100 、102 號等
      四棟建物之所有權部分，被告需將建物交付原告，並配合
      變更納稅義務人為原告。系爭735 地號土地之承租權部分
      ，被告需配合原告向出租人申請變更建地承租人之名義。
      系爭744 地號旱地部分，被告將耕地交由原告耕作，日後
      政府改變政策，放領承租人取得土地所有權或可轉讓承租
      權利時，被告應將上開權利無條件轉讓原告。查被告數度
      催告原告訂立書面契約，惟原告不為所動，被告並將契約
      書草稿交付原告，並先後於95年03月08日、95年05月29日
      、96年04月14日寄發存證信函催告，原告仍不願訂約，被
      告遂於95年06月13日寄發存證信函解除契約，並沒收原告
      交付之60萬元定金。
（四）依原告提出之收據所載：「附：買賣標的復興鄉○○段73
      5 、744 地號二筆土地地上建築物。」，並非指系爭735
      、774 地號土地之所有權。
三、證據：提出契約書草稿影本一份、存證信函影本四份、不動
    產買賣契約書影本一份。
    理　由
一、本件原告於起訴時其訴訟標的原為依民法第348 條第1 項、
    第226 條第1 項、第249 條第3 款之規定請求被告賠償原告
    120 萬元；嗣於言詞辯論時，原告變更訴訟標的為依民法第
    247 、71、179 條規定，請求被告賠償原告120 萬元。因請
    求之基礎事實同一，且不甚礙被告之防禦及訴訟之終結，符
    合民事訴訟法第二百五十五條第一項第二款、第七款之規定
    ，原告變更其訴訟標的，應予准許。
二、按民法第71條規定：「法律行為，違反強制或禁止之規定者
    ，無效。但其規定並不以之為無效者，不在此限。」；同法
    第179 條規定：「無法律上之原因而受利益，致他人受損害
    者，應返還其利益。雖有法律上之原因，而其後已不存在者
    ，亦同。」
三、本件原告主張兩造於94年05月10日談論買賣系爭不動產時，
    即言明買賣標的物為復興鄉○○段735 、774 號二筆「土地
    及其地上建物」，係指所有權而言，業據原告提出被告對於
    形式上係真正並不爭執之由被告於94年05月10日所簽立收據
    影本一份，且查該收據內容載明係「買賣不動產」及「買賣
    標的復興鄉○○段735 號、774 號貳筆土地及地上建物」，
    未明言僅係使用權，顯應係指所有權而言，故堪認原告主張
    本件兩造間之買賣標的係所有權而非使用權等語，係屬真實
    。次查，本件系爭735 、774 地號土地為國有土地及原住民
    保留地，又其地上物即104 號、100 號分別為訴外人黃月嬌
    、黃江瑞云所有，原告並無原住民身分及原告已向被告給付
    契約定金六十萬元，均為兩造所不爭執之事實。惟按以他人
    所有之物為出賣之標的物，訂立買賣契約者，其出賣人須先
    取得該物之所有權，然後移轉於買受人；或使該他人逕將物
    之所有權移轉於買受人，如出賣人不履行所有權移轉之義務
    ，依民法第三百五十三條之規定，買受人得依關於債務不履
    行之規定，行使其權利。又民法上所謂給付不能，係指依社
    會觀念，其給付已屬不能者而言。所有權屬於他人之物，出
    賣人固不能將其所有權移轉與買受人，故在出賣人取得買賣
    標的物之所有權以前，倘無請求該他人將物之所有權移轉於
    出賣人之權利；或逕行移轉於買受人之權利存在，則移轉該
    物所有權於買受人之義務，即屬不能給付。經查，本件被告
    未提出在客觀上得認被告可請求系爭地上物即104 號、100
    號所有權人即訴外人黃月嬌、黃江瑞云應將建物所有權移轉
    於被告之權利或應逕行移轉於原告之權利存在之證據資料，
    故被告移轉該建物所有權於原告之義務，應堪認屬不能給付
    。又系爭735 、774 地號土地為國有土地及原住民保留地，
    原告既然無原住民身分即不得購買系爭735 、774 地號國有
    土地。因此，本件兩造間的土地買賣契約係以不能之給付為
    標的而無效之契約。而本件系爭735 、774 地號土地為國有
    土地及原住民保留地，原告隨時都可從土地及建物登記謄本
    查知，另地上建物即104 號、100 號分別為訴外人黃月嬌、
    黃江瑞云所有，原告亦得要求被告提出證明文件查知。原告
    竟不先行查閱土地及建物登記謄本及要求被告提出證明文件
    ，即與被告訂約購買上揭原住民保留地及其地上建物並交付
    定金，難謂原告係無締約之過失，自無民法第247 條規定之
    適用，故原告不得依據民法第247 條規定請求被告賠償。
四、因本件系爭735 、774 地號土地及其地上建物104 號、100
    號部分，係可歸責於雙方當事人之事由，致給付不能。亦即
    ，上述部分之給付不能，除係可歸責於原告外，被告對上揭
    國有原住民保留地及訴外人之所有建物，違反強制、禁止之
    規定而將之出賣給原告，且亦無所有權而擅自處分，故給付
    不能不但可歸責原告，且亦可歸責於被告。因此，關於門牌
    號碼為桃園縣復興鄉○○村○○路40、42號部分之履行，因
    對於原告已顯無利益，依據民法第226 條第2 項規定，原告
    得拒絕該部分之給付。
五、本件原屬無效之買賣契約，兩造本無從履行，契約乃係自始
    無效，並非係因被告解除買賣契約而使之無效。被告既亦有
    可歸責之事由致兩造買賣契約不能履行，應不得沒收原告所
    給付之六十萬元定金。再者，被告藉上揭買賣契約收取原告
    所給付之六十萬元定金，買賣契約既屬無效，被告無法律上
    之原因而受利益，已致原告受損害，原告依據民法第179 條
    規定，自得請求被告應返還該六十萬元之定金。
六、綜據上述，本件原告依民法179 條關於不當得利規定，請求
    被告應給付原告六十萬元及自起訴狀繕本送達之翌日即九十
    六年七月二十七日起至清償日止按年息百分之五計算之利息
    部分，核無不合，應予准許。原告逾上述部分之請求，屬無
    理由，即不應准許，應予駁回之；逾上述部分範圍所為假執
    行之聲請，亦因已失所附麗，應併予駁回。
七、本件原告勝訴部分，原告陳明願供擔保以代釋明，聲請宣告
    假執行，經核並無不合，爰酌定相當之擔保金額宣告之。惟
    被告亦陳明願供擔保，聲請免為假執行，亦合於法律規定，
    爰併諭知被告如於假執行程序實施前，以新台幣六十萬元為
    原告預供擔保，得免為假執行。
八、本件兩造其餘主張陳述及攻擊防禦方法，核與本件判決結果
    不生影響，無一一審究必要，附此敘明。
九、據上論結，本件原告之訴為一部有理由、一部無理由，依民
    事訴訟法第七十九條、第三百九十條第二項、第三百九十二
    條，判決如主文。
中　　華　　民　　國　　96　　年　　10　　月　　19　　日
                  民事第二庭    法　官　呂仲玉
以上正本係照原本作成。
如對本判決上訴，須於判決送達後20日內向本院提出上訴狀。
中　　華　　民　　國　　96　　年　　10　　月　　19　　日
                                書記官　江世亨
